【裁判字號】    89,台上,774
【裁判日期】    890407
【裁判案由】    所有權移轉登記
【裁判全文】
最高法院民事判決                                八十九年度台上字第七七四號
    上  訴  人  乙 ○ ○
                          指定.
    被 上訴 人  甲○○○
右當事人間請求所有權移轉登記事件，上訴人對於中華民國八十七年十二月二十一日
台灣高等法院第二審判決（八十七年度重上字第二四六號），提起上訴，本院判決如
左：
    主  文
原判決除假執行部分外廢棄，發回台灣高等法院。
    理  由
本件上訴人主張：伊自民國六十四年間起陸續出資，購買坐落重劃前台北市○○區○
○段一小段九九八、九九八之一、九九八之二、一○四一、一○四一之二、一○四一
之三、一○四一之四地號七筆土地（下稱系爭土地）所有權應有部分百分之五，並信
託登記於被上訴人名義。詎被上訴人於伊終止信託關係，訴請移轉系爭土地應有部分
時，將系爭土地於本案訴訟繫屬中之八十六年十月十四日移轉登記予訴外人六條實業
股份有限公司（下稱六條公司）所有，而使原請求成為給付不能，依民法第二百二十
六條第一項之規定，被上訴人應賠償伊所受損害新台幣（下同）一千七百四十六萬零
三百四十五元；又被上訴人自八十四年一月間起至八十六年九月間止，未依約給付系
爭土地每月租金三萬元，合計九十九萬元等情，求為命被上訴人給付一千八百四十五
萬零三百四十五元及自八十六年十月十五日起加付法定遲延利息之判決。（第一審命
被上訴人應給付上訴人九百二十二萬五千一百四十元本息，駁回上訴人其餘之訴。兩
造各就其不利部分之判決，聲明不服。原審就第一審命被上訴人應給付上開本息部分
之判決廢棄，改判駁回上訴人於第一審此部分之請求，並駁回上訴人之上訴）。
被上訴人則以：系爭土地乃伊配偶葉玉煙與訴外人黃冰、葉玉爐、葉萬玉、姚明琴共
同出資，於六十四年四月一日向訴外人林秀華、林建興、林添進、林永忠購買而於同
年八月二十五日信託登記為伊名義，嗣於七十六年間葉玉煙再向黃冰、葉玉爐、葉萬
玉買受彼等之出資股份，仍登記為伊名義，上訴人並未出資購買。上訴人雖曾於七十
六年十月十三日交付伊九十五萬二千零三十六元，然並非購買系爭土地之部分價金，
兩造間並無信託關係存在等語，資為抗辯。
原審將第一審所為命被上訴人給付九百二十二萬五千一百四十元本息部分之判決廢棄
，改判駁回上訴人於第一審此部分之請求，並維持第一審所為駁回上訴人其餘之訴之
判決，駁回上訴人之上訴，無非以：系爭土地係於六十四年四月一日，由被上訴人之
夫葉玉煙及訴外人葉玉爐、黃冰、葉萬玉、姚明琴、葉得等六人，依序按百分之二十
五、二十、二十、十、十及十五之比例出資向訴外人林秀華、林建興、林添進、林永
忠購買，因地目係田，而於同年八月二十五日信託登記於有自耕農身分之被上訴人名
義，嗣於七十六年間葉玉煙再向葉玉爐、黃冰、葉萬玉買受彼等之出資股份，仍信託
登記為被上訴人名義等情，有被上訴人提出之出售分配明細表及同意書為證，是以縱
如上訴人所云伊於六十四年間陸續匯款予被上訴人係用以給付前開土地百分之二‧五
之價金屬實，究亦僅能證明被上訴人是否有違背葉玉煙等六人之信託契約，逾越權限
而與上訴人間就系爭土地所有權應有部分百分之二‧五成立買賣關係，尚難因此為上
訴人有於買賣之初，參與出資買受取得系爭土地應有部分百分之二‧五，並信託登記
被上訴人名義之認定。再查被上訴人雖就上訴人於七十六年間交付九十五萬二千零三
十六元之事實不爭執，惟否認該筆款項為購地款，而上訴人又未能提出證據證明被上
訴人有代伊將該筆款項提出向前開葉玉爐、黃冰、葉萬玉及葉得購買彼等出資股份之
事實，是上訴人主張其於七十六年間復出資購得系爭土地應有部分百分之二‧五，仍
信託登記被上訴人名義乙節，亦不足取。又上訴人雖提出七十八年、七十九年間之帳
冊與信函，以為被上訴人交付系爭土地租金之證明，然因被上訴人否認該書證之真正
，上訴人又不能提出證據證明該私文書為真正，自不能為上訴人確有以系爭土地所有
人身分受領租金之認定。而其他上訴人所舉證人劉人和、趙令鏗、趙令鎧所為之證詞
，亦僅能證明彼等知悉上訴人有出資向被上訴人購買系爭土地應有部分之事實，尚難
據為兩造間有信託關係存在之認定。從而，上訴人主張就系爭土地持有百分之五之應
有部分及兩造間有信託關係存在，既不足採，則其以系爭土地未經其同意由被上訴人
擅自移轉登記為六條公司所有，致其受有損害為由，依民法第五百四十四條第一項、
第二百二十六條第一項規定，訴請被上訴人賠償一千七百四十六萬零三百四十五元（
原判決理由欄三第五行誤寫為一千八百四十五萬零三百四十五元），並給付系爭土地
自八十四年一月份起至八十六年九月份止之租金收入九十九萬元（原判決理由欄三第
七行誤寫為四十九萬五千元），共一千八百四十五萬零三百四十五元本息，自屬無據
，不應准計，為其判斷之基礎。
查被上訴人於本案訴訟繫屬前曾委請連銀山律師答覆上訴人之存證信函，其內容為：
「……，本人（即被上訴人）私下同意乙○○君（即上訴人）出資認購系爭土地之部
分權利，本人從未否認賴君有出資認購系爭土地部分權利之事實，只因賴君就系爭土
地認購資金，其正確金額若干，尚有爭議，有待雙方會算釐清，來函謂本人侵占賴君
之土地租金及投資權利云云，不無誤會」等語（見第一審卷，第十二頁），依此，被
上訴人似僅就上訴人實際出資額數及土地權利範圍有所爭執，然則承認上訴人確有出
資購買系爭土地部分權利之事實。再參以上訴人提出之六十四年出資購地帳目表（第
一審卷，第七七頁），及被上訴人於第一審即台灣台北地方法院（下稱台北地院）審
理中自認其於七十六年十月十三日收受上訴人交付九十五萬二千餘元購地款，上訴人
就系爭土地之「持分」為百分之二點五（第一審卷，第三八頁）等情，則上訴人主張
其分別於六十四年、七十六年間出資購買系爭土地，似與被上訴人之上開自認，並不
相悖，原審未詳為勾稽，遽憑上揭理由為上訴人不利之認定，已有認定事實與卷證不
符之情形。且查系爭土地為被上訴人之配偶葉玉煙與訴外人葉玉爐、黃冰、葉萬玉、
姚明琴、葉得等共同出資，於六十四年四月一日向訴外人林秀華、林建興、林添進、
林永忠購買，於同年八月二十五日信託登記為被上訴人名義，嗣於七十六年間葉玉煙
再向葉玉爐、黃冰、葉萬玉購買彼等之出資股份，仍信託登記為被上訴人名義等情，
乃為原審認定之事實。果爾？被上訴人於與委託人葉玉煙等間之信託關係仍存續中，
將登記於其名義之系爭土地部分權利出賣予上訴人，收取價金，縱未經受託人葉玉煙
等之同意，被上訴人之此種處分行為，是否當然不生效力，亦待澄清。上訴人據此主
張其買受系爭土地應有部分後，依占有改定信託登記於被上訴人名義，兩造間因此成
立信託關係，是否毫無可採，自有進一步審酌之必要。原審未遑詳查，遽以上訴人未
能證明其取得其他信託人之同意，而為兩造間無信託關係存在之認定，亦欠允洽。又
查被上訴人自七十八年起，即於扣除系爭土地出租所支出之必要費用及管理費後，依
百分之五計算給付上訴人租金之事實，有被上訴人簽發之支票帳目明細、計算信函為
證（第一審卷，第一一、三三至三五、一○七、二三九頁），倘若上訴人僅於七十六
年購買系爭土地百分之二點五之應有部分，而未於六十四年間即出資購地，則被上訴
人何以一再支付按百分之五計算之租金，亦滋疑義。再者，上訴人主張於六十四年間
即共同出資購買系爭土地，及持有系爭土地百分之五之權利等情，除聲明人證兩造之
外甥劉人和，兄弟趙令鏗、趙令鎧外，（並提出六十四年間信函、土地買賣契約書、
帳目表等件為證（第一審卷，第六五、六六、六八、七三至七七頁），自屬重要攻擊
方法，原審自應詳查審認，乃疏未注及，亦有未合，究竟上訴人有否於六十四年間出
資購地？出資額若干？權利範圍如何？亟待再事詳求，以利判斷。本件事實未臻明瞭
，本院無從為法律上之判斷。上訴論旨，指摘原判決不當，求予廢棄，非無理由。
據上論結，本件上訴為有理由。依民事訴訟法第四百七十七條第一項、第四百七十八
條第一項，判決如主文。
中      華      民      國    八十九    年      四      月      七      日
                              最高法院民事第六庭
                                  審判長法官  朱  錦  娟
                                        法官  蘇  達  志
                                        法官  顏  南  全
                                        法官  陳  碧  玉
                                        法官  劉  福  聲
      右正本證明與原本無異
                                              書  記  官
中      華      民      國    八十九    年      四      月     十七     日


司法院資訊處製作；財團法人民間司法改革基金會備份。
